【裁判字號】    99,交聲,327
【裁判日期】    991125
【裁判案由】    聲明異議
【裁判全文】
臺灣屏東地方法院交通事件裁定         99年度交聲字第327號
原處分機關  交通部公路總局高雄區監理所屏東監理站
法定代理人  高金木
異  議  人  施健強
即受處分人
送達代收人  劉秀珍
上列異議人因違反道路交通管理處罰條例案件，對於原處分機關
於民國99年8 月17日所為之處分（原處分：屏監違字第裁82-V00
000000號），聲明異議，本院裁定如下：
    主  文
原處分撤銷。
施健強汽車駕駛人，駕駛汽車經測試檢定酒精濃度超過規定標準
，貳年內不得考領機車駕駛執照，並應接受道路交通安全講習。
    理  由
一、原處分意旨略以：異議人即受處分人（下稱異議人）施健強
    未考領普通重型機車駕駛執照，於民國97年11月21日晚上11
    時15分許，騎乘車牌號碼NG9-698 號普通重型機車，行經屏
    東縣內埔鄉○○路、光明路口時，不慎肇事，造成訴外人羅
    妙如、余博雅、王妏琇均受有傷害，嗣為警據報前往處理，
    並委託醫院對其抽血檢驗血液中所含酒精濃度，結果折合呼
    氣所含酒精濃度為每公升1.23毫克，已逾規定不得駕駛車輛
    之濃度標準（0.55以上），予以舉發，經查核無訛，乃依道
    路交通管理處罰條例第35條第1 項第1 款及同條例第24條第
    1 項第2 款規定，裁處異議人罰鍰新臺幣（下同）45,000元
    ，及自98年2 月4 日起2 年內不得考領機車駕駛執照，並施
    以道路交通安全講習。
二、異議意旨則以：臺灣屏東地方法院檢察署檢察官（異議人誤
    認為法院）已罰了6 萬元，監理單位又要罰45,000元，認違
    一事不二罰原則，請將監理站罰鍰處分給予免罰，為此聲明
    異議等語。
三、按道路交通管理處罰條例所謂之車輛，指在道路上以原動機
    行駛之汽車或以人力、獸力行駛之車輛，其中汽車包括機器
    腳踏車。汽車駕駛人，駕駛汽車經測試檢定酒精濃度超過規
    定標準者，處15,000元以上60,000元以下罰鍰，並當場移置
    保管該汽車及吊扣其駕駛執照1 年；因而肇事致人受傷者，
    並吊扣其駕駛執照二年；且汽車駕駛人應接受道路交通安全
    講習。汽車駕駛人違反道路交通管理處罰條例規定，應受吊
    扣駕駛執照處分，於汽車駕駛人係無駕駛執照駕車者，在所
    規定最長吊扣期間內，不得考領駕駛執照，道交條例第3 條
    第8 款、第35條第1 項第1 款、第24條第1 項第2 款、第67
    條第6 項分別定有明文。又汽車駕駛人飲用酒類後其吐氣所
    含酒精濃度超過每公升0.25毫克者，不得駕車，道路交通安
    全規則第114 條第2 款訂有明文。惟一行為同時觸犯刑事法
    律及違反行政法上義務規定者，依刑事法律處罰之。但其行
    為應處以其他種類行政罰或得沒入之物而未經法院宣告沒收
    者，亦得裁處之。前項行為如經不起訴處分或為無罪、免訴
    、不受理、不付審理之裁判確定者，得依違反行政法上義務
    規定裁處之，亦有行政罰法第26條規定甚明。其立法意旨在
    於，刑罰與行政罰同屬對不法行為之制裁，而刑罰之懲罰作
    用較強，故一行為同時觸犯刑事法律及違反行政法上義務規
    定時，依刑事法律處罰，即足資警惕，實無為一事二罰再處
    行政罰之必要。且刑事法律處罰，由法院依法定程序為之，
    較符合正當法律程序，應予優先適用。但罰鍰以外之沒入或
    其他種類行政罰，因兼具維護公共秩序之作用，為達行政目
    的，行政機關仍得併與裁處。準此，如刑事法律處罰與行政
    處罰之處罰目的、方式均相同，而依刑事法律處罰，即足資
    警惕時，即無再為行政處罰之必要。
四、次按刑事訴訟法第253 條之1 所指之緩起訴處分，其中檢察
    官命被告為金錢給付部分，法另明定得為民事強制執行名義
    ，受處分人因上開緩起訴處分而剝奪其財產權，該經被告同
    意之金錢給付義務實具有強制性及懲罰性。而緩起訴處分形
    式上固非如易科罰金，係以支付金錢作為自由刑之替代，惟
    緩起訴實為「暫時之不起訴」，如被告不能履行所附加之負
    擔，檢察官仍應撤銷緩起訴，並依法追訴。是倘被告履行經
    由緩起訴處分所附條件，即得免遭檢察官啟動聲請簡易判決
    處刑或起訴等程序，依此觀之，顯仍具有替代刑罰之效果，
    廣義而言，應屬前揭所稱之「實質刑事法律處罰」，而有行
    政罰法第26條第1 項一事不二罰規定之適用。且刑事訴訟法
    第253 條之1 第1 項係91年2 月8 日增訂，行政罰法則於94
    年2 月5 日公布，制定在後之行政罰法第26條第2 項既僅臚
    列「不起訴處分或無罪、免訴、不受理、不付審理之裁判確
    定者」，排除一事不二罰原則之適用，而未將「緩起訴處分
    」一併納入，應係立法者有意排除，而非法律漏洞。又緩起
    訴處分實質上既非不能證明行為人之犯罪事實，如命為支付
    一定金額之負擔，與實質受罰無異，自與上開行政罰法第26
    條第2 項列舉之不起訴處分等情形迥然有別，仍無從比附援
    引而為相同之處置。如若不然，則刑事被告如經法院循審判
    程序判處罰金或得以易科罰金之拘役或有期徒刑，無論受罰
    情形如何，均得以援用行政罰法第26條第1 項之規定，免於
    處以行政秩序罰之雙重不利益；至於藉由緩起訴處分而節省
    司法資源者，在基於實質懲罰目的而其財產權遭受剝奪之餘
    ，卻仍另須繳納一定金額之行政罰鍰，其結果勢必降低刑事
    被告接受緩起訴處分之意願，而反噬緩起訴處分替代繁複刑
    事審判程序之制度性機能。準此以言，行政罰法第26條第2
    項既未將緩起訴處分列舉其中，本於「例外規定從嚴解釋」
    之法理及前揭說明，自不能將條文中「不起訴處分」之範圍
    ，擴及於性質顯不相同之「緩起訴處分」。據此，道路交通
    管理處罰條例第35條所規定之處罰，併有罰緩與吊扣駕照之
    處分，二者分屬行政罰法法理中對於過去違反義務行為處罰
    之秩序罰，及對於預防將來再犯危險之管制罰；而前者對於
    過去義務違反而為秩序罰之目的與刑事制裁所欲達到保護交
    通安全之目的相同，則為達成相同之目的，處以較重之刑事
    制裁為已足，自不得重複處罰。故如緩起訴處分已為被告應
    履行支付一定金錢之命令，而已依懲罰作用較強之刑事法律
    制裁後，即不得再依行政法為相同性質之處罰。
五、經查，異議人於前揭時、地酒後駕車肇事致人受傷，經警前
    往處理，並測得折合呼氣中所含酒精濃度達每公升1.23毫克
    之交通違規行為，同時涉犯刑法第185 條之3 公共危險罪嫌
    ，經屏東縣政府警察局內埔分局移送臺灣屏東地方法院檢察
    署檢察官偵查，經檢察官認以緩起訴處分為適當，遂於98年
    1 月21日以98年度偵字第479 號為緩起訴處分，命異議人向
    財團法人臺灣更生保護會屏東分會支付60,000元，緩起訴期
    間為1 年，並經臺灣高等法院高雄分院檢察署檢察長於98年
    2 月19日以98年度上職議字第728 號處分書駁回再議而確定
    ；而異議人已於98年6 月18日遵上開命令如數支付完畢等情
    ，有屏東縣政府警察局舉發違反道路交通管理事件通知單、
    國仁醫院藥物濃度報告單、前揭緩起訴處分書及駁回再議處
    分書影本及臺灣高等法院被告前案紀錄表各1 份在卷足參，
    復經本院依職權調閱上開偵查全卷審核屬實，堪可認定。次
    查，原處分機關於上開緩起訴處分期滿（99年2 月18日）後
    ，復於99年8 月17日因異議人上開酒後駕車之同一行為，依
    道交條例第35條第1 項第1 款、違反道路交通管理事件統一
    裁罰基準表中「機器腳踏車駕駛人其吐氣所含酒精濃度超過
    每公升0.55毫克者，最低罰鍰基準為45,000元」規定，裁處
    最低罰鍰45,000元，且2 年內不得考領機車駕駛執照，並施
    以道安講習等情，則有原處分機關99年8 月17日所為之屏監
    違字第裁82-V00000000號裁決書1 份在卷足憑，且為異議人
    所不爭執。而異議人上開酒後駕車經測試檢定酒精濃度超過
    規定標準之交通違規行為，既同時觸犯刑法第185 條之3公
    共危險罪，業經檢察官為上開緩起訴處分，命異議人履行前
    開條件確定，異議人履行完畢，自已產生實質刑罰之效果。
    揆諸前揭說明，本件自不得重行裁罰異議人罰鍰45,000元。
    原處分機關疏未注意及此，對於異議人酒後駕車之交通違規
    行為，逕行裁處罰鍰45,000元之處分，即屬違法，而有撤銷
    之原因。
六、按聲明異議，屬一種司法救濟途徑，法院審理時，應先審查
    受處分人所涉之交通違規事實是否成立，再決定原處分所適
    用之法條是否正確、裁罰是否適當，因法院負有司法審查之
    作用，對原處分失當時，應自為處分。而倘原處分就同一交
    通違規行為處以二種以上處罰效果相異之處分，因該二種以
    上之處分與該交通違規行為均無從分離，是縱受處分人僅就
    原處分其中之一部分聲明異議，法院亦應就受處分人未提及
    之他部分併予審理。準此，本件異議人異議理由固僅提及對
    於原處分中有關罰鍰部分不服，然本院亦應就原處分之禁止
    考領駕駛執照、施以道安講習部分一併審酌，而此部分經本
    院審核結果，於法固無不合，然原處分既有如上可議之處，
    自應由本院撤銷原處分，並自為裁定。
七、綜上所述，異議人無照酒後駕駛普通重型機車，經測試檢定
    酒精濃度超過規定標準之交通違規行為，事證明確，爰依道
    交條例第35條第1 項第1 款、第24條第1 項第2 款、第67條
    第6 項之規定，裁處異議人如主文第2 項所示之處分。
八、據上論斷，依道路交通事件處理辦法第19條前段，裁定如主
    文。
中    華    民    國    99    年    11    月    25    日
                    交通法庭    法  官  簡光昌
以上正本證明與原本無異。
如不服本裁定應於收受送達後五日內向本院提出抗告書狀敘述抗
告之理由抗告於台灣高等法院高雄分院。
中    華    民    國    99    年    11    月    25    日
                                書記官  林祥玉

司法院資訊處製作；財團法人民間司法改革基金會備份。
